ACORDAO-COMPLETO-2341862

ACÓRDÃO DE RELAÇÃO

ACÓRDÃO DE RELAÇÃO 554/2019 ATA 2/2019 - SEGUNDA CÂMARA

Acórdão 554/2019-TCU-Segunda Câmara
	Considerando que os presentes autos tratam de tomada de contas especial instaurada pelo Fundo Nacional de Saúde (FNS) em desfavor da Drogaria Americana do Vale do Itabapoana Ltda. - EPP (Cityfarma) e dos seus sócios, diante de irregularidades constatadas pelo Departamento Nacional de Auditoria do Sistema Único de Saúde (Denasus) em face do descumprimento de normas estabelecidas para o Programa Farmácia Popular do Brasil - PFPB no período de janeiro de 2013 a abril de 2015; 
	Considerando que, no âmbito do TCU, foram promovidas as respectivas citações (Peças 44 a 47) ; 
 	Considerando que, em suas defesas, os responsáveis reconheceram as dívidas, alegando que "não agiram com dolo, ou seja, jamais tiveram a intenção de obter vantagem econômica ilícita, fraudando o Programa 'Aqui Tem Farmácia Popular', cujas falhas tiveram origem em erros administrativos", além de pleitearam o parcelamento do débito em 36 prestações mensais (Peça 53, p. 2 e 7) ;
	Considerando que, por intermédio da resposta apresentada à Peça 53, a referida empresa assumiu a responsabilidade pelas aludidas irregularidades sem ter intentado descaracterizar, contudo, o débito que lhe foi imputado;
	Considerando que o art. 26 da Lei nº 8.443, de 1992, e o art. 217 do Regimento Interno do TCU estabelecem que, em qualquer fase do processo, o Tribunal poderá autorizar o pagamento parcelado da importância devida, de modo que não se verifica qualquer óbice ao deferimento do pleito de parcelamento formulado ainda na fase de resposta à citação;
	Considerando que, em relação à incidência, ou não, de juros de mora sobre o pagamento parcelado, a jurisprudência dominante neste TCU é no sentido de que a quitação do débito corrigido apenas pela atualização monetária (sem a incidência de juros de mora) somente é possível se o pagamento integral do débito ocorrer dentro do prazo improrrogável de quinze dias, em sintonia com o art. 202, § 3º, do RITCU;
	Considerando que, no presente caso concreto, como se trata de pagamento parcelado, deve ser aplicado o art. 26 da Lei nº 8.443, de 1992, e o art. 217, § 1º, do RITCU, quando expressamente definem a incidência de acréscimos legais sobre cada parcela, de modo que o débito original apurado deve ser atualizado monetariamente a partir das datas de ocorrência das irregularidades até a data de autorização do parcelamento, ou seja, até a data deste Acórdão, devendo incidir, em seguida, os acréscimos legais (juros) sobre cada parcela do débito;
	Considerando que, em relação à ocorrência de boa-fé para fins de concessão do novo prazo para o recolhimento do débito sem a incidência de juros de mora (art. 202 do RITCU) , essa boa-fé tende a ser analisada sobre a conduta humana, salientando que, quando envolver a pessoa jurídica de direito privado, essa avaliação será feita sobre a conduta dos seus administradores, já que os seus atos obrigariam a referida pessoa jurídica, desde que exercidos nos limites dos poderes definidos no ato constitutivo (v. g.: Acórdãos 14.193/2018, 5.664/2014, da 1ª Câmara, Acórdãos 13.232/2016, 3.320/2015, da 2ª Câmara, e Acórdãos 1.723/2016 e 1.915/2015, do Plenário) ; 
	Considerando, assim, que, em sintonia com a jurisprudência do TCU, o mero recolhimento do valor atualizado do débito não ensejaria necessariamente a quitação da dívida, já que, nos termos do § 2º do art. 12 da Lei nº 8.443, de 1992, e dos §§ 2º e 4º do art. 202 do RITCU, seria também necessária a configuração da boa-fé na conduta dos responsáveis, além da inexistência de outras irregularidades nas contas (v. g.: Acórdão 2434/2016-TCU-Plenário, Acórdão 9529/2017-TCU-Segunda Câmara, Acórdãos 2.399/2017 e 4.428/2018, da 1ª Câmara) ;
	Considerando, dessa forma, que, na ocasião do julgamento de mérito das presentes contas, diante da eventual liquidação tempestiva de todas as parcelas do débito, deverá ser analisada a ocorrência de boa-fé na conduta dos sócios administradores da Drogaria Americana do Vale do Itabapoana Ltda. - EPP, com base nos elementos já apresentados nas alegações de defesa ou em outros eventualmente obtidos, além da aferição sobre a inexistência de outras irregularidades, para que, ante a comprovação desses requisitos, o processo possa ser considerado saneado e as contas julgadas regulares com ressalva, nos termos do art. 202, §§ 2º e 4º, do RITCU;
	Considerando, por outro lado, que, em face do eventual vencimento antecipado do saldo devedor - em consequência de inadimplemento de qualquer parcela - ou da impossibilidade de se concluir pela ocorrência de boa-fé ou pela inexistência de outras irregularidades, as contas devem ser julgadas irregulares e os responsáveis condenados a recolherem o valor do débito atualizado monetariamente e com os respectivos juros de mora, na forma da legislação vigente, nos termos do art. 9º, III, da Instrução Normativa TCU n.º 71, de 2012, abatendo, na oportunidade, os eventuais valores já recolhidos;
	Considerando, diante do exposto, que, no presente momento, deve ser deferido o pedido de parcelamento de débito apresentado pela Drogaria Americana do Vale do Itabapoana Ltda. - EPP (Cityfarma) , devendo o julgamento destas contas especiais ocorrer após a liquidação tempestiva do débito ou logo após o vencimento antecipado do saldo devedor em consequência do eventual inadimplemento de qualquer parcela;
	Considerando, enfim, que está nesse sentido o parecer consignado pelo Ministério Público junto ao TCU à Peça nº 59;
Os Ministros do Tribunal de Contas da União, reunidos em Sessão de 2ª Câmara, ACORDAM, por unanimidade, com fundamento nos arts. 143, inciso V, alínea "b", e 217 do Regimento Interno do TCU, aprovado pela Resolução nº 246, de 2011, de acordo com o parecer do Ministério Público junto ao TCU, em:
 (i) autorizar o recolhimento parcelado do débito sob o valor original de R$ 245.286,41 (duzentos e quarenta e cinco mil, duzentos oitenta e seis reais e quarenta um centavos) , atualizado monetariamente a partir da data de cada ocorrência até a data de autorização do parcelamento, em favor do Fundo Nacional de Saúde (FNS) , em 36 (trinta e seis) parcelas mensais, conforme solicitado pela Drogaria Americana do Vale do Itabapoana Ltda. - EPP (Cityfarma) ;
 (ii) fixar o vencimento da 1ª parcela em 15 (quinze) dias, contados do recebimento da notificação, e o vencimento das demais parcelas a cada 30 (trinta) dias, com a incidência dos acréscimos legais sobre o valor de cada parcela, na forma da legislação em vigor; 
 (iii) alertar aos responsáveis solidários que: 
 (a) a inadimplência de qualquer parcela resultará no vencimento antecipado do saldo devedor, nos termos do art. 26, parágrafo único, da Lei nº 8.443, de 1992, e do art. 217, § 2º, do RITCU;
 (b) a liquidação tempestiva do débito parcelado atualizado monetariamente, com a incidência de juros moratórios a partir da data de autorização do parcelamento, apenas saneará o processo se o TCU vier a reconhecer a boa-fé dos responsáveis, no subsequente julgamento definitivo do feito, além da inexistência de outras irregularidades nas contas; e
 (iv) determinar o sobrestamento do julgamento do presente processo até o pagamento da última parcela do débito em favor do Fundo Nacional de Saúde (FNS) ou até o eventual vencimento antecipado do saldo devedor, diante da interrupção do aludido pagamento, devendo a unidade técnica promover o necessário monitoramento sobre essa medida:
Valor original do débito: R$ 245.286,41 
	Valores dos débitos - R$
	Datas de ocorrência

	53,46
	02/04/2015

	61,20
	02/04/2015

	2.948,50
	02/04/2015

	7.487,70
	02/04/2015

	170,85
	02/04/2015

	106,92
	02/04/2015

	2.597,47
	02/04/2015

	767,40
	02/04/2015

	6.361,80
	03/03/2015

	17.310,00
	03/03/2015

	51,60
	03/03/2015

	45,90
	03/03/2015

	25,20
	03/03/2015

	50,40
	03/03/2015

	662,99
	03/03/2015

	5.841,57
	09/02/2015

	19.492,50
	09/02/2015

	24,00
	09/02/2015

	349,98
	09/02/2015

	224,60
	09/02/2015

	46,90
	09/02/2015

	96,30
	09/02/2015

	44,40
	14/01/2015

	4.804,38
	14/01/2015

	12.690,00
	14/01/2015

	67,89
	14/01/2015

	82,40
	14/01/2015

	99,20
	14/01/2015

	37,16
	14/01/2015

	3.573,89
	19/12/2014

	103,82
	19/12/2014

	46,20
	19/12/2014

	148,80
	19/12/2014

	228,85
	19/12/2014

	541,08
	03/11/2014

	8.957,25
	03/11/2014

	150,40
	03/11/2014

	67,20
	03/11/2014

	34,46
	03/11/2014

	88,50
	03/11/2014

	3.305,12
	02/10/2014

	78,32
	02/10/2014

	13,72
	02/10/2014

	7.059,00
	01/10/2014

	81,30
	01/10/2014

	107,20
	01/10/2014

	5.925,37
	09/09/2014

	153,28
	09/09/2014

	41,26
	09/09/2014

	11.712,60
	01/09/2014

	66,60
	01/09/2014

	55,35
	01/09/2014

	4.477,54
	01/08/2014

	126,36
	01/08/2014

	47,52
	01/08/2014

	10.180,05
	31/07/2014

	48,00
	31/07/2014

	148,05
	31/07/2014

	3.221,15
	07/07/2014

	9.450,00
	07/07/2014

	117,14
	07/07/2014

	112,50
	07/07/2014

	238,05
	07/07/2014

	94,15
	07/07/2014

	25,56
	30/05/2014

	1.710,03
	30/05/2014

	6.026,40
	30/05/2014

	23,18
	30/05/2014

	86,40
	30/05/2014

	134,60
	30/05/2014

	74,10
	30/05/2014

	1.792,36
	12/05/2014

	5.426,10
	12/05/2014

	64,20
	12/05/2014

	144,04
	12/05/2014

	18,00
	12/05/2014

	54,62
	12/05/2014

	1.101,69
	16/04/2014

	4.730,85
	16/04/2014

	25,56
	16/04/2014

	78,15
	16/04/2014

	40,45
	16/04/2014

	14,40
	16/04/2014

	5.070,75
	28/02/2014

	1.228,86
	28/02/2014

	1.476,93
	28/02/2014

	33,75
	28/02/2014

	80,38
	28/02/2014

	52,80
	28/02/2014

	121,16
	28/02/2014

	13,74
	28/02/2014

	45,75
	28/02/2014

	9.307,65
	07/02/2014

	161,70
	07/02/2014

	96,30
	07/02/2014

	1.731,83
	30/12/2013

	4.663,20
	30/12/2013

	134,36
	30/12/2013

	218,40
	30/12/2013

	212,87
	30/12/2013

	27,46
	30/12/2013

	2.380,04
	06/12/2013

	6.168,00
	06/12/2013

	61,69
	06/12/2013

	411,90
	06/12/2013

	102,59
	06/12/2013

	619,05
	06/12/2013

	4.011,60
	12/11/2013

	1.563,26
	12/11/2013

	53,46
	12/11/2013

	256,40
	12/11/2013

	127,20
	12/11/2013

	161,80
	12/11/2013

	916,76
	02/10/2013

	200,76
	02/10/2013

	54,17
	02/10/2013

	2.149,20
	01/10/2013

	97,12
	01/10/2013

	340,40
	01/10/2013

	649,23
	30/08/2013

	5,11
	30/08/2013

	194,32
	30/08/2013

	40,45
	30/08/2013

	146,25
	30/08/2013

	77,40
	30/08/2013

	299,30
	25/07/2013

	1.216,80
	25/07/2013

	27,51
	25/07/2013

	67,80
	25/07/2013

	46,80
	25/07/2013

	13,77
	25/07/2013

	422,70
	02/07/2013

	1.127,40
	02/07/2013

	78,00
	02/07/2013

	118,64
	02/07/2013

	26,73
	02/07/2013

	23,40
	02/07/2013

	830,04
	04/06/2013

	202,20
	04/06/2013

	56,10
	04/06/2013

	54,21
	04/06/2013

	1.156,64
	31/05/2013

	1.886,70
	31/05/2013

	40,47
	31/05/2013

	35,10
	31/05/2013

	13,74
	31/05/2013

	1.081,46
	16/04/2013

	26,73
	16/04/2013

	80,94
	16/04/2013

	1.212,00
	08/04/2013

	5,70
	08/04/2013

	40,20
	08/04/2013

	3.653,25
	14/03/2013

	712,32
	14/03/2013

	76,80
	14/03/2013

	92,37
	14/03/2013

	23,40
	14/03/2013

	40,50
	14/03/2013

1. Processo TC-Processo 035.366/2017-6 (TOMADA DE CONTAS ESPECIAL) 
	1.1. Responsáveis: Alessandro Machado Ferreira (CPF XXX.743.077-XX) ; Drogaria Americana do Vale do Itabapoana Ltda. - EPP (CNPJ 00.902.125/0001-07) ; Juliano Machado Ferreira (CPF XXX.496.527-XX) e Thiago Coelho Machado (CPF XXX.077.037-XX) .
	1.2. Unidade: Fundo Nacional de Saúde - FNS.
	1.3. Relator: Ministro-Substituto André Luís de Carvalho.
	1.4. Representante do Ministério Público: Procurador Sergio Ricardo Costa Caribé.
	1.5. Unidade Técnica: Secretaria de Controle Externo de Tomada de Contas Especial (Secex-TCE) .
	1.6. Representação legal: Rogerio Silva Vasco (OAB/RJ 203.028) e outros, representando a Drogaria Americana do Vale do Itabapoana Ltda. - EPP.
	1.7. Determinações/Recomendações/Orientações: não há.

Segunda Câmara

Fundo Nacional de Saúde - FNS.

Alessandro Machado Ferreira (CPF XXX.743.077-XX); Drogaria Americana do Vale do Itabapoana Ltda. - EPP (CNPJ 00.902.125/0001-07); Juliano Machado Ferreira (CPF XXX.496.527-XX) e Thiago Coelho Machado (CPF XXX.077.037-XX).

ACORDAO-COMPLETO-2555823

Acórdão de Relação 6297/2022 - Segunda Câmara

Acórdão de Relação

ANDRÉ DE CARVALHO

Rogerio Silva Vasco (OAB/RJ 203.028) e outros, representando a Drogaria Americana do Vale do Itabapoana Ltda. - EPP.

Procurador Sergio Ricardo Costa Caribé.

TOMADA DE CONTAS ESPECIAL (TCE)

Secretaria de Controle Externo de Tomada de Contas Especial (Secex-TCE).